【裁判字號】    95,上易,89
【裁判日期】    950725
【裁判案由】    給付借款
【裁判全文】
臺灣高等法院臺南分院民事判決  95年度上易字第89號
上  訴  人  黃容耕（原名黃純純）
被 上 訴人  京城商業銀行股份有限公司
            （原名：台南區中小企業銀行股份有限公司）
法定代理人  甲○○
訴訟代理人  乙○○
上列當事人間請求給付借款事件，上訴人對於中華民國九十五年
二月二十七日臺灣臺南地方法院第一審判決（九十四年度訴字第
一六一一號）提起上訴，本院於九十五年七月十一日言詞辯論終
結，判決如下：
      主      文
上訴駁回。
第二審訴訟費用由上訴人負擔。
      事  實  及  理  由
一、被上訴人主張：訴外人黃建都於民國八十二年十二月三日邀
    同另一訴外人楊琇媚為連帶保證人，向渠借款新台幣（下同
    ）二百三十萬元，約定借款期間自八十二年十二月三日起至
    九十七年十二月三日止，利息按渠基本放款利率加年息百分
    之一．二七，自八十三年一月三日起分一百八十期按月與本
    金一起攤付，如遇渠基本放款利率加減碼調整時，並隨同調
    整；未按期攤還本金時，即喪失期限利益，視為全部到期，
    除應按約定利率計息外，逾期在六個月以內者，按約定利率
    百分之十，逾期超過六個月部分，按約定利率百分之二十另
    計違約金。渠已於八十二年十二月三日以撥款轉帳方式交付
    借款予黃建都，詎黃建都自九十二年十二月七日起即未依約
    繳付本息（違約時之利率已調整為百分之三．七八０），尚
    欠本金一百十三萬五千六百九十六元，及自九十二年十一月
    七日起之利息及違約金；訴外人楊琇媚已於八十九年七月十
    三日死亡，上訴人係其法定繼承人之一，並未聲明拋棄繼承
    ，依法應繼承楊琇媚上開連帶保證債務。為此，本於消費借
    貸、連帶保證、繼承之法律關係，求為命上訴人給付一百十
    三萬五千六百九十六元，及自九十二年十一月七日起至清償
    日止按年息百分之三．七八０計算之利息，暨自九十二年十
    二月八日起至清償日止，逾期在六個月以內，按上開利率百
    分之十，逾期超過六個月部分，按上開利率百分之二十計算
    違約金之判決；原審判決並無不合，並聲明：上訴駁回。
    第二審訴訟費用由上訴人負擔。
二、上訴人則以：保證債務具有屬人性，保證人死亡後即不得再
    為權利義務之主體，對於將來不確定發生之債務，已無從再
    為保證，保證契約即因保證人死亡而消滅。伊之被繼承人楊
    琇媚雖於八十二年十二月三日，同意就訴外人黃建都向被上
    訴人借款二百三十萬元之債務負保證責任，惟楊琇媚於八十
    九年七月十三日死亡時，訴外人黃建都就上開借款債務皆按
    時清償，楊琇媚對於被上訴人並無任何保證債務存在，伊即
    無繼承楊琇媚上開保證債務可言。且上開保證契約於楊琇媚
    死亡時起已消滅，縱訴外人楊建都於保證人死亡後，積欠被
    上訴人一百一十三萬五千六百九十六元之借款債務，此部分
    借款債務既係嗣後發生，不在上訴人繼承範圍內，伊亦無依
    繼承法理，負連帶清償責任之理；況被上訴人未先向主債務
    人求償，逕向伊請求連帶保證債務，亦有未合等情詞，資為
    抗辯；並聲明原判決廢棄。被上訴人在第一審之訴及假
    執行之聲請均駁回。第一、二審訴訟費用由被上訴人負擔
    。
三、被上訴人主張：訴外人黃建都於八十二年十二月三日，邀同
    楊琇媚為連帶保證人向其借款二百三十萬元，約定借款期間
    自八十二年十二月三日起至九十七年十二月三日止，利息採
    機動利率調整，自八十三年一月三日起分一百八十期按月與
    本金一起攤付；未按期攤還本金時，即喪失期限利益，視為
    全部到期，除仍按約定利率計息外，並應另行計付違約金。
    其已於八十二年十二月三日以撥款轉帳方式交付借款予黃建
    都，詎黃建都自九十二年十二月七日起即未依約繳付本息（
    違約時之利率已調整為百分之三．七八０），尚欠本金一百
    十三萬五千六百九十六元，及自九十二年十一月七日起之利
    息及違約金；訴外人楊琇媚已於八十九年七月十三日死亡，
    上訴人係其法定繼承人之一，並未聲明拋棄繼承等情，業據
    其於原審提出系爭借據，及內載：「任何一宗債務不依約清
    償本金時，無須由貴行通知或催告，當然喪失期限利益，願
    即清償」（第三條第二款）之一般授信約定書、放款繳息還
    本明細查詢單、放款利率明細查詢單、原法院函、楊琇媚除
    戶戶籍謄本、繼承系統表、上訴人戶籍謄本、放款撥款及轉
    帳收入傳票、分期償還放款帳卡等件為證（原審卷四頁至十
    九頁、二七頁至三四頁）；上訴人僅抗辯：保證人楊琇媚死
    亡時，借款人黃建都對於借款債務均按時清償，楊琇媚對於
    被上訴人並無任何保證債務存在，借款人楊建都於保證人死
    亡後，積欠被上訴人一百一十三萬五千六百九十六元之借款
    債務，不在其繼承範圍，且被上訴人未經向主債務人求償未
    果前，不得向伊求償等語，核係對於被上訴人主張之上開各
    情並未爭執之意，堪信被上訴人就上開部分之主張為真實。
四、上訴人雖抗辯：訴外人楊琇媚死亡時，訴外人黃建都就上開
    借款債務皆按時清償，對於被上訴人即無保證債務存在，伊
    並無繼承楊琇媚上開保證債務云云；惟按繼承人自繼承開始
    時，除另有規定外，承受被繼承人財產上之一切權利、義務
    。但權利、義務專屬於被繼承人本身者，不在此限，民法第
    一千一百四十八條定有明文；又按一般保證債務並非專屬於
    保證人本身之債務，除有特殊情形，例如以保證人具有一定
    資格為前提而成立之保證債務者，或保證人應負保證責任之
    限度不明確而無法預測者，或以保證人與第三人之特別信任
    關係為前提而成立之保證契約者外，縱保證人死亡，其繼承
    人仍得繼承其保證債務（最高法院八十六年度台上字第三七
    六五號判決意旨參照）；查：訴外人楊琇媚與被上訴人訂立
    之連帶保證契約，係就借款人黃建都於八十二年十二月三日
    向被上訴人借款二百三十萬元之債務為保證，並約定借款債
    務本息自八十三年一月三日起，分一百八十期按月攤還乙情
    ，已如上述；是訴外人楊琇媚所負之系爭連帶保證債務，並
    非以一定資格為前提之保證，且其所負保證責任之限度確定
    為二百三十萬元，亦非不明確而無法預測，系爭連帶保證契
    約復非基於特別信任關係始得成立，堪信訴外人楊琇媚所負
    系爭連帶保證債務並無一身專屬性，其與被上訴人訂立之系
    爭連帶保證契約並不因其死亡而當然消滅者至明。基上，訴
    外人楊琇媚所負上開保證債務於其死亡時，借款人黃建都雖
    仍按期償還借款本息，揆諸上開說明，此等保證債務既非專
    屬於被繼承人楊琇媚一身，仍應由訴外人楊琇媚之法定繼承
    人繼承。上訴人雖援引最高法院八十一年度台上字第一０一
    一號、九十三年台上字第一一一三號判決，抗辯系爭連帶保
    證契約於訴外人楊琇媚死亡時已消滅云云，惟上開判決均係
    針對：保證人與債權人約定就債權人與主債務人間所生一定
    債之關係範圍內不特定債務，預定最高限額，由保證人保證
    之最高限額保證契約」所為之判決乙情，此觀諸上開判決內
    容自明，核與本件訴外人楊琇媚係就借款人黃建都確定之借
    款債務所為連帶保證之性質並不相同，自難比附援引；上訴
    人上開抗辯，自不足採。
五、上訴人再抗辯：被上訴人未先向主債務人求償，逕向伊請求
    連帶保證債務，於法不合云云；然按繼承人對於被繼承人之
    債務，負連帶責任，民法第一千一百五十三條第一項定有明
    文。又按稱保證者，謂當事人約定，一方於他方之債務人不
    履行債務時，由其代負履行責任之契約，民法第七百三十九
    條亦有明文；至保證債務之所謂連帶，係指保證人與主債務
    人負同一債務，對於債權人各負全部給付之責任者而言，此
    就民法第二百七十二條第一項規定連帶債務之文義參照觀之
    甚明。故連帶保證與普通保證不同，縱使無民法第七百四十
    六條所揭之情形，亦不得主張同法第七百四十五條關於檢索
    抗辯之權利，最高法院著有四十五年台上字第一四二六號判
    例可資參照；查：訴外人楊琇媚就借款人黃建都之上開借款
    債務，係負連帶保證責任乙節，此觀諸系爭卷附借據（原審
    卷四頁）自明，已如上述，揆諸上開說明，訴外人楊琇媚對
    於借款人黃建都之上開借款債務，並無民法第七百四十五條
    關於檢索抗辯權者至明；參以訴外人楊琇媚所負系爭連帶保
    證債務並無一身專屬性，於訴外人楊琇媚死亡時，其連帶保
    證債務應由法定繼承人共同繼承，上訴人確係訴外人楊琇媚
    之法定繼承人，其於本院九十五年五月十一日行準備程序時
    亦自陳：伊有交代其兄辦理拋棄繼承，他沒有去辦理等語明
    確。是上訴人既未聲明拋棄繼承，自應繼承訴外人楊琇媚之
    上開連帶保證債務，則借款人黃建都於訴外人楊琇媚死亡後
    ，於九十二年十二月七日未依約繳付系爭借款債務本息時，
    所欠一百十三萬五千六百九十六元之本金、利息、違約金，
    即應由上訴人與訴外人楊琇媚之其他法定繼承人負連帶責任
    ，而與借款人黃建都同負連帶清償之責。上訴人抗辯：被上
    訴人應先向借款之主債務人求償未果時，始得向其求償云云
    ，洵屬無據；其上開抗辯云云，亦無足採。
六、綜上所述，被上訴人本於消費借貸、連帶保證、繼承之法律
    關係，求為命上訴人給付一百十三萬五千六百九十六元，及
    自九十二年十一月七日起至清償日止按年息百分之三．七八
    ０計算之利息，暨自九十二年十二月八日起至清償日止，逾
    期在六個月以內，按上開利率百分之十，逾期超過六個月部
    分，按上開利率百分之二十計算違約金之判決，為有理由，
    應予准許；原審判命上訴人如數給付，並依被上訴人聲請，
    及依職權酌定相當擔保金額，分別為假執行及免為假執行之
    宣告，經核並無不合，上訴意旨指摘原判決不當，求予廢棄
    改判，非有理由，應予駁回。
七、本件事證已臻明確，兩造其餘攻擊防禦方法之陳述，與判決
    結果並無影響，爰不一一論述，併此敘明。
八、據上論結，本件上訴為無理由，依民事訴訟法第四百四十九
    條第一項、第七十八條，判決如主文。
中    華    民    國    95    年    7     月    25    日
                    民事第三庭
                                審判長法  官  陳  光  秀
                                      法  官  曾  平  杉
                                      法  官  李  文  賢
上為正本係照原本作成。
不得上訴。
中    華    民    國    95    年    7     月    26    日
                                      書記官  劉  清  洪
                                                   K


司法院資訊處製作；財團法人民間司法改革基金會備份。
